【裁判字號】    98,行商訴,233
【裁判日期】    990513
【裁判案由】    商標廢止
【裁判全文】
智慧財產法院行政判決
                                   98年度行商訴字第233號
                                     99年4月29日辯論終結
原      告  東力實業廠
代  表  人  甲○○
                            送.
                              .
被      告  經濟部智慧財產局
代  表  人  丙○○（局長）
訴訟代理人  戊○○
            己○○
參  加  人  元山科技工業股份有限公司
代  表  人  丁○○
訴訟代理人  陳啟舜  律師
複 代 理人  錢師風  律師
上列當事人間因商標廢止事件，原告不服經濟部中華民國98年10
月6 日經訴字第09806118980 號訴願決定，並經本院裁定命參加
人獨立參加本件被告之訴訟。提起行政訴訟。本院判決如下︰
    主  文
原告之訴駁回。
訴訟費用由原告負擔。
    事實及理由
一、事實概要：參加人前於民國92年10月13日以「元山」商標，
    指定使用於當時商標法施行細則第49條所定商品及服務分類
    表第9 類之「捕蚊燈、電蚊香器、電驅蚊器、電驅蟲器、超
    音波蟑螂驅除器、驅蟲燈、滅蚊燈、電子捕蟲燈、電子滅蚊
    器、電子驅蚊器、殺蟲燈、電殺蟲器、電蟑螂捕殺器、電蚊
    拍」等商品，向被告申請註冊，經被告審查，准列為註冊第
    1106186 號商標（下稱系爭商標）。嗣原告以該商標註冊後
    ，無正當理由停止使用已滿三年，有商標法第57條第1 項第
    2 款規定之適用，於96年12月24日向被告申請廢止其註冊。
    案經原處分機關審查，於98年2 月27日以中臺廢字第960361
    號商標廢止處分書為「申請不成立」之處分。原告不服，提
    起訴願，經訴願決定駁回，原告猶未甘服，遂向本院提起行
    政訴訟。本院因認本件訴訟之結果對於參加人之權利或利益
    將有影響，乃依行政訴訟法第42條第1 項規定，依職權裁定
    命參加人獨立參加本件被告之訴訟。
二、本件原告主張：
  (一)參加人主張其有販售系爭商標「元山」之捕蚊燈商品，然就
    參加人所提出之證據，其中就國內銷貨單影本二張僅為銷貨
    簽收單而言，乃屬私製文件，可事後隨時製作，客觀上欠缺
    證據能力，而商品使用說明書暨保證書及廣告單均未標示日
    期，均可事後偽造，且商品使用說明書暨保證書及廣告單之
    印製日期若係於參加人開立96年12月7 日及96年12月18日二
    紙發票之後，足見參加人係依發票上商品型號YS-306MK臨時
    印製商品使用說明書暨保證書及廣告單，況上開2 紙發票發
    票號碼為WX00000000及WX00000000號，惟開立日期卻差11日
    之久，乃不符合商業交易習慣，顯有造假不實及臨時製作之
    嫌。詎被告僅以上開2 紙發票之品名為「YS-306MK」、商品
    使用說明書暨保證書及廣告單廣告單為證，於相互勾稽後，
    遽認參加人有使用系爭商標之事實，顯然率斷。
  (二)又電捕蚊燈屬經濟部所公告應施檢商品，須檢驗合格，並於
    商品本體貼附「商品檢驗標識」後，始得於市場上陳列銷售
    。然參加人所提出商品標籤貼紙上並無「捕蚊器使用須知及
    注意事項說明」，未標示通過二類電器檢驗之符號及高電壓
    符號，自不得在市場上陳列銷售。況該商品標籤貼紙上所標
    示之「IPX1」係開飲機或洗碗機防水等級標示，而非電捕蚊
    燈應標示之符號，復以該商品標籤貼紙上之商品檢驗標識號
    碼為R73023，乃參加人之識別號碼，然經原告查詢經濟部標
    準檢驗局有關參加人之商品驗證登錄資料，至98年4 月6 日
    止，並無「捕蚊燈、電蚊香器」等商品，亦無型號YS-306MK
    捕蚊燈商品，足見參加人並無實際行銷之事實。參加人縱稱
    其所販售之捕蚊燈商品係向合作廠商進貨再由其行銷市面，
    惟依經濟部標準檢驗局規定此代工方式，其合作製造商須符
    合商品檢驗局之規定且登錄在案，且在交貨商品上必標示原
    製造廠商之商品檢驗標識號碼，而非標示委託者之識別碼，
    故參加人所提出之商品標籤貼紙與實際規定不符。再者，系
    爭商標係抄襲原告使用在先之捕蚊燈商品之商標，經原告向
    被告提起評定，案經被告評定「第0000000 『元山』商標之
    註冊應予撤銷。」在案等情。並聲明求為判決撤銷訴願決定
    及原處分。
三、被告則以：
  (一)參加人於97年1 月30日及97年4 月24日所提出系爭商標之使
    用證據有參加人國內銷貨單（銷貨單號為3K0-000000及3K0-
    000000、日期為96年12月7 日及96年12月18日、客戶名字為
    林石燕）影本2 件、元山牌家電製品保證書及YS-306MK捕蚊
    燈使用說明書影本、標示參加人公司名稱、元山家電及圖之
    YS-306MK捕蚊燈產品廣告單影本、參加人於96年12月7 日及
    96年12月18日開立之電子計算機統一發票影本2 件（發票號
    碼為WX00000000及WX00000000、品名為YS-306MK採或捕蚊燈
    、買受人為林石燕、數量均為3 件、單價為450 元、金額為
    1350元）等證據資料，認為該等銷貨憑單、發票日期均於原
    告96年12月24日申請廢止本件商標前三年之內，銷貨憑單上
    及發票品名欄內標示型號「YS-306MK（採）」及「捕蚊燈」
    字樣，發票上並蓋有參加人之統一發票專用章。另捕蚊燈之
    商品保證書暨使用說明書、捕蚊燈之廣告單除印製有系爭商
    標圖樣「元山」外，所標示之捕蚊燈型號為「YS-306MK」，
    與前揭發票及銷貨憑單上所列之商品型號相符，並載有參加
    人名稱，因而認定於96年12月24日原告申請本件商標廢止案
    前三年內，參加人已有使用系爭商標於其指定之捕蚊燈等商
    品之事實，系爭商標應無商標法第57條第1 項第2 款規定之
    適用。
  (二)原告質疑上開證據資料之真實性，惟經濟部曾以98年7 月24
    日經訴字第09806066940 號函請參加人提供上開銷貨單、捕
    蚊燈使用說明書、廣告單、保證書、標籤貼紙、統一發票等
    相關證據正本供其審議，並以98年7 月24日經訴字第098060
    66930 號函及98年8 月20日經訴字第09806068730 號函請財
    政部高雄市國稅局及臺灣省南區國稅局高雄縣分局查明上開
    二張統一發票之交易內容是否屬實。嗣參加人於98年8 月3
    日檢送系爭商標使用證據之正本，業經經濟部審認該等正本
    與其於97年1 月30日及97年4 月24日所檢送之影本相符。其
    中標示參加人公司名稱及電話之捕蚊燈商品廣告單、保證書
    及使用說明書均標示有型號「YS-306MK」及「元山家電」與
    一三角型圖形所組成之商標圖樣，該圖樣固與系爭商標圖樣
    為單純之中文「元山」不完全相同，惟依一般社會通念及消
    費者之認知，並不失其同一性。又參加人於96年12月7 日及
    96年12月18日所開立發票號碼為WX00000000及WX00000000之
    統一發票，其品名為「YS-306MK（採）捕蚊燈」，足以與該
    等廣告單、保證書及使用說明書所列型號「YS-306MK」及商
    品相互勾稽，足證參加人於96年12月7 日及96年12月18日有
    使用系爭商標之事實。而財政部高雄市國稅局鹽埕稽徵所以
    98年8 月26日財高國稅鹽營業字第0980007288號函復「買受
    人林石燕所述，旨揭二筆發票確屬基於私人用途向元山科技
    工業股份有限公司購買捕蚊燈所取得之發票，收執聯於核對
    完該期發票中獎號碼後已丟棄。」，並附其與林石燕於98年
    8 月12日約談之談話紀錄影本，至財政部臺灣省南區國稅局
    高雄縣分局則以98年9 月9 日南區國稅高縣三字第09800518
    85號函檢送參加人開立上開發票號碼為WX00000000及WX0000
    0000之統一發票交易之相關憑證影本，足見訴外人林石燕確
    曾向參加人購買元山牌捕蚊燈。則上開資料足以證明原告對
    系爭商標申請廢止日前三年內，參加人有為行銷之目的，將
    系爭商標使用於捕蚊燈商品之事實，系爭商標應無商標法第
    57條第1 項第2 款規定之適用。是被告所為申請不成立之處
    分，洵無不合等語，茲為抗辯。並聲明駁回原告之訴。
四、參加人主張：
  (一)就商品使用說明書暨保證書及廣告單之真實性部分，參加人
    係於97年1 月30日廢止答辯時，檢送前述商品使用說明書暨
    保證書及廣告單之影本，並遵經濟部98年7 月24日經訴字第
    09806066940 號函於98年8 月3 日檢送正本，且該等正本業
    經訴願決定機關認定與97年1 月30日廢止答辯時檢送之影本
    相符。參加人縱未能提出印刷廠出具之印製日期證明，惟證
    明商標使用日期不以此為限。參加人已於97年4 月24日廢止
    答辯時一併檢送96年12月7 日及同年月18日所開立發票號碼
    為WX00000000及WX00000000之統一發票供參，其發票所載品
    名為「YS-306MK（採）捕蚊燈」，足以與上開廣告單、商品
    使用說明書暨保證書所載型號「YS-306MK」及「捕蚊燈」商
    品名稱相互勾稽，證明參加人至少於96年12月7 日有使用系
    爭商標之事實。詎原告僅以被告未要求檢呈相關證據正本，
    且參加人未能提出印刷廠出具之證明為由，即指摘原處分就
    商標使用證據之相關認定違法，該主張並無理由。
  (二)就二紙發票之真實性部分，由經濟部之98年10月6 日經訴字
    第09806118980 號訴願決定理由四(二)可知，訴願決定機關係
    經嚴謹之證據調查程序，求證該管稅徵機關，始作成發票內
    容為真實之認定，並進而判定訴外人林石燕確曾向參加人購
    買元山牌捕蚊燈。至原告質疑買賣雙方間之關係，或商品標
    示是否符合商品檢驗相關法規，均與該發票是否為真正之判
    斷無涉。原告執此主張該發票係造假不實，純屬其主觀臆斷
    ，尚不足以動搖相關客觀證據資料之證明力，是原告之主張
    並無理由。
  (三)就捕蚊燈商品之相關標示違反商品檢驗相關法規部分，原告
    固稱參加人所提出之商品標籤貼紙無「捕蚊器使用須知及注
    意事項說明」，且未標示通過二類電器檢驗之符號及高電壓
    符號，依法不得在市場上陳列銷售，是應無實際行銷之事實
    云云。惟「商品標示是否合於商品檢驗規範」與「是否使用
    商標」乃屬二事，亦即商品標示是否合於商品檢驗規範並非
    本案所涉商標法第57條第1 項第2 款規定之構成要件所要求
    。參加人既已提出客觀商標使用證據證明對系爭商標申請廢
    止日前三年內，有為行銷之目的將系爭商標使用於捕蚊燈商
    品之事實，則被告自應依法作成「申請不成立」之審定處分
    。原告以不相干之事實指摘原處分違法應予撤銷，應不足採
    等語。並聲明駁回原告之訴。
五、按行政訴訟應以律師為訴訟代理人，行政訴訟法第49條第2
    項前段定有明文；次按言詞辯論期日，當事人之一造不到場
    者，得依到場當事人之聲請，由其一造辯論而為判決，民事
    訴訟法第385 條第1 項前段設有規定，此一規定，於行政訴
    訟準用之，行政訴訟法第218 條亦明定在案。本件原告經合
    法通知，雖經委任曾國榮到場，為曾國榮並未具備律師資格
    ，經本院禁止其代理原告行本件行政訴訟程序，而原告復未
    委任其他具有律師資格者為代理人到場，應視為業經合法通
    知而未到場，復查無民事訴訟法第386 條各款所列事由，參
    酌上開規定意旨，自應准許被告之聲請由其為一造辯論判決
    ，合先敘明。
六、依當事人上述陳述內容，可知本件兩造之爭點主要為：系爭
    商標「元山」是否有商標法第57條第1 項第2 款規定之適用
    ？茲分述如下：
  (一)按商標註冊後，無正當事由迄未使用或繼續停止使用已滿三
    年者，商標專責機關應依職權或據申請廢止其註冊，但被授
    權人有使用者，不在此限，商標法第57條第1 項第2 款定有
    明文。次按本法所稱商標之使用，指為行銷之目的，將商標
    用於商品、服務或其有關之物件，或利用平面圖像、數位影
    音、電子媒體或其他媒介物，足以使相關消費者認識其為商
    標者而言，同法第6 條亦有明文。又商標權人證明其有使用
    之事實，應符合商業交易習慣，亦為同法第59條第3 項所明
    定。
  (二)原告提起本件訴訟，主要係主張參加人前於92年10月13 日
    以「元山」商標，指定使用於當時商標法施行細則第49條所
    定商品及服務分類表第9 類之「捕蚊燈、電蚊香器、電驅蚊
    器、電驅蟲器、超音波蟑螂驅除器、驅蟲燈、滅蚊燈、電子
    捕蟲燈、電子滅蚊器、電子驅蚊器、殺蟲燈、電殺蟲器、電
    蟑螂捕殺器、電蚊拍」等商品，向被告申請註冊，經被告審
    查，准列為註冊第1106186 號商標，惟系爭商標註冊後，無
    正當理由停止使用已滿三年，有商標法第57條第1 項第2 款
    規定之適用，應予廢止云云。是本件主要應予釐清者，在於
    參加人系爭商標於93年6 月16日註冊後（92年10月13日申請
    ），是否確實三年內未有使用之事實，倘確有註冊後三年內
    未曾使用之事實，即有前揭廢止規定之適用。針對原告之主
    張，參加人分別於97年1 月30日及97年4 月24日提出具有系
    爭商標之商品國內銷貨單（銷貨單號為3K0-000000及3K0-00
    0000、日期分別為96年12月7 日及96年12月18日、客戶名字
    均為林石燕）影本2 件、元山牌家電製品保證書及YS-306MK
    捕蚊燈使用說明書影本、標示參加人公司名稱、元山家電及
    圖之YS-306MK捕蚊燈產品廣告單影本、參加人於96年12月7
    日及96年12月18日開立之電子計算機統一發票影本2 件（發
    票號碼為WX00000000及WX00000000、品名為YS-306MK（採）
    捕蚊燈、買受人為林石燕、數量均為3 件、單價為450 元、
    金額合計為1350元）等證據資料，證明其確有使用系爭商標
    之事實。
  (三)就參加人所提上開買賣交易資料，原告雖質疑其真實性，然
    在訴願階段，訴願機關亦曾因相同之疑慮原因而在98年7 月
    24日以經訴字第09806066940 號函請參加人提供上開銷貨單
    、捕蚊燈使用說明書、廣告單、保證書、標籤貼紙、統一發
    票等相關證據正本供其審議，並以98年7 月24日經訴字第09
    806066930 號函及98年8 月20日經訴字第09806068730 號函
    請財政部高雄市國稅局及臺灣省南區國稅局高雄縣分局查明
    上開二張統一發票之交易內容是否屬實。嗣參加人乃於98年
    8 月3 日檢送上開證據之正本予訴願機關，經訴願機關經濟
    部審認該等正本與其於97年1 月30日及97年4 月24日所檢送
    之影本相符，且其中標示參加人公司名稱及電話之捕蚊燈商
    品廣告單、保證書及使用說明書上均標示有型號「YS-306MK
    」及「元山家電」與一三角型圖形所組成之商標圖樣，該圖
    樣雖與系爭商標圖樣為單純之中文「元山」不完全相同，惟
    依一般社會通念及消費者之認知，仍可知悉「元山」二字乃
    參加人使用之商標名稱，於唱呼時亦無歧異之可能，是以上
    開圖樣與參加人系爭商標並不失其同一性。又參加人於96年
    12月7 日及96年12月18日所開立發票號碼為WX00000000及WX
    00000000之統一發票，其品名為「YS-306MK（採）捕蚊燈」
    之記載，與上開廣告單、保證書及使用說明書所列型號「YS
    -306MK」及商品相互勾稽，亦可證明參加人於96年12 月7日
    及96年12月18日確有使用系爭商標之事實。此外，針對訴願
    機關所詢事項，財政部高雄市國稅局鹽埕稽徵所以98 年8月
    26日財高國稅鹽營業字第0980007288號函復稱「買受人林石
    燕所述，旨揭二筆發票確屬基於私人用途向元山科技工業股
    份有限公司購買捕蚊燈所取得之發票，收執聯於核對完該期
    發票中獎號碼後已丟棄。」等語，並檢附其與林石燕於98年
    8 月12日約談之談話紀錄影本，另財政部臺灣省南區國稅局
    高雄縣分局則以98年9 月9 日南區國稅高縣三字第09800518
    85號函檢送參加人開立上開發票號碼為WX00000000及WX0000
    0000之統一發票交易之相關憑證影本，綜觀上開證據資料，
    堪信訴外人林石燕確曾向參加人購買元山牌捕蚊燈，是參加
    人於原告就系爭商標申請廢止日前三年內，參加人有為行銷
    之目的，將系爭商標使用於捕蚊燈商品之事實。
  (四)茲有疑義者，乃參加人系爭商標係在93年6 月16日註冊公告
    ，而參加人所提出證明其確有使用系爭商標事實之上開證據
    資料，其使用之事實分別發生在96年12月7 日及96年12月18
    日，上開時間距參加人系爭商標註冊公告日均超過三年，而
    參加人就其在系爭商標註冊公告後三年內是否確有使用之事
    實，復未提出任何證據資料供參，在此情形下，能否認為參
    加人確有在系爭商標註冊後三年內未使用商標之事實，而應
    廢止其商標之註冊？按商標法第57條第1 項第2 款就所謂「
    商標註冊後，無正當事由迄未使用或繼續停止使用已滿三年
    者」之規定，並未明指係自商標註冊日後起算三年內，抑或
    自申請廢止日起回溯三年內，予以審視有無使用註冊商標之
    事實，亦未明示是否於一段期間內，只要其中有連續三年未
    使用註冊商標之事實，即符合該條文義所指之要件，是以，
    在此情形下，上開所述任一情形，解釋上均可能符合該條文
    義所指之要件。惟就商標註冊之目的而言，倘商標權人意欲
    使用其已註冊之商標，自應積極予以維護，並予以使用，若
    其不予使用，且迄至第三人提出商標廢止之申請時，仍無使
    用之事實，自堪認商標權人已無繼續使用該商標之意願，在
    此情形下，當無再准予其商標註冊之必要，反之，倘商標權
    人在他人申請廢止商標前，已有使用之事實，則其維護商標
    之意願業已公告，自宜許其繼續使用其所註冊之商標，以保
    護經濟活動之公平進行，並保護消費者之權益，始為允當。
    本件原告提起本件商標廢止之申請前，參加人業已使用系爭
    商標，縱使參加人使用系爭商標之時間早已超過商標註冊日
    三年有餘，惟參加人既有使用之事實，足認參加人仍有維護
    其商標之意願，除非原告另提出其他積極證據，證明參加人
    使用系爭商標之行為係出於虛偽不實，目的在於迴避原告系
    爭廢止商標之申請，否則，參酌上開說明，自應認為本件參
    加人仍有使用系爭商標之事實，其先前未使用系爭商標之狀
    態業經補正，而與商標法第57條第1 項第2 款規定之要件不
    符，原告訴請依上開規定廢止系爭商標，自屬無據，應予駁
    回。
七、綜上所述，參加人既然確有使用系爭「元山」商標之事實，
    自與商標法第57條第1 項第2 款規定之要件不符，被告所為
    之原處分依法並無不合，訴願決定予以維持，亦無違誤。原
    告徒執前詞，聲請撤銷原處分及訴願決定，為無理由，應予
    駁回。
八、本件事證已明，兩造其餘主張或答辯，已與本院判決結果無
    影響，爰毋庸一一論列，併此敘明。
據上論結，本件原告之訴為無理由，依智慧財產案件審理法第1
條、行政訴訟法第98條第1 項前段，判決如主文。
中    華    民    國    99    年    5     月    13    日
                    智慧財產法院第一庭
                          審判長法  官  李得灶
                                法  官  林欣蓉
                                法  官  汪漢卿
以上為正本係照原本作成。
如不服本判決，應於送達後20日內，向本院提出上訴狀並表明上
訴理由，如於本判決宣示後送達前提起上訴者，應於判決送達後
20日內補提上訴理由書（須按他造人數附繕本）。
中    華    民    國    99    年    5     月    13    日
                                書記官  邱于婷


司法院資訊處製作；財團法人民間司法改革基金會備份。
